【裁判字號】    99,易,425
【裁判日期】    990823
【裁判案由】    恐嚇等
【裁判全文】
臺灣嘉義地方法院刑事判決               99年度易字第425號
公  訴  人  臺灣嘉義地方法院檢察署檢察官
被      告  乙○○  47歲民.
上列被告因恐嚇等案件，經檢察官提起公訴（九十九年度偵字第
三六三七號），本院判決如下：
    主  文
乙○○公然侮辱人，處拘役拾日，如易科罰金，以新臺幣壹仟元
折算壹日。
    犯 罪 事 實
一、乙○○於民國九十九年一月十四日晚間七時三十五分許，前
    往嘉義市○○街三五一號「經國新城Ｊ社區」管理委員會（
    下稱管理委員會）會議室，欲代表其已過世、原任管理委員
    會委員之公公姚煥豐，出席管理委員會於該處召開之每月例
    行會議，因遭管理委員會副主任委員庚○○質疑其出席會議
    之身分不適格，乙○○竟基於公然侮辱之犯意，在可供住戶
    任意進出、大門敞開之會議室內，當所有出席該次會議之管
    理委員會委員面前，公然以「你是惡霸」、「惡霸」、「大
    家都說你是惡霸」等語辱罵庚○○，足貶抑庚○○之人格。
二、案經庚○○訴請臺灣嘉義地方法院檢察署檢察官偵查起訴。
    理  由
一、按被告以外之人於審判外之陳述，雖不符刑事訴訟法第一百
    五十九條之一至第一百五十九條之四之規定，而經當事人於
    審判程序同意作為證據，法院審酌該言詞陳述或書面陳述作
    成時之情況，認為適當者，亦得為證據。當事人、代理人或
    辯護人於法院調查證據時，知有第一百五十九條第一項不得
    為證據之情形，而未於言詞辯論終結前聲明異議者，視為有
    前項之同意，刑事訴訟法第一百五十九條之五定有明文。查
    本件被告乙○○於言詞辯論終結前，對於下述本院採為認定
    犯罪事實依據之各項證據之證據能力，均未聲明異議（見本
    院卷第十五頁），復經本院於審理時逐一提示予被告表示意
    見（見本院卷第一百十一頁至第一百十三頁），本院審酌該
    等證據之取得過程並無瑕疵，與本案待證事實間復具有相當
    之關聯性，以之為本案證據並無不當，自得採為本件認定事
    實之基礎，合先敘明。
二、訊據被告矢口否認有何公然侮辱犯行，辯稱：當天開管理委
    員會我簽到之後，庚○○問記錄員我是替誰開會，甲○○副
    主委有解釋，庚○○就質疑甲○○，還拍桌站起來罵甲○○
    是太上皇，甲○○要解釋，庚○○不聽，我就站起來說你們
    是開黑會、發黑金，我為什麼不能來參加，並沒有講他惡霸
    那些話云云。經查：
  (一)證人庚○○於九十九年一月間為「經國新城Ｊ社區」管理委
    員會副主任委員，被告之公公姚煥豐本為該管理委員會之委
    員，於姚煥豐過世後，被告欲以遞補姚煥豐之身分參加九十
    九年一月十四日之管理委員會會議，庚○○對於被告可否直
    接遞補，有當場提出質疑乙情，此為被告所不爭執，復據證
    人丙○○、甲○○、丁○○於本院證述在卷（見本院卷第六
    十二頁、第六十七頁至第七十一頁、第七十五頁至第七十六
    頁），是被告與證人庚○○均有參與九十九年一月十四日之
    管理委員會會議，庚○○並有當場質疑被告以遞補之身分參
    與管理委員會，即堪認定。其次，上開管理委員會會議召開
    時，到場之人員有梅耀祖、庚○○、甲○○、丁○○、陳憬
    嶔、己○○、周孝軍、丙○○、戊○○以及被告等十人，亦
    有經國新城Ｊ社區管理委員會函附之九十九年一月十四日管
    理委員會簽到簿及會議記錄在卷可佐（見本院卷第二十二頁
    至第二十四頁），且上開管理委員會會議召開之場地，住戶
    可自由進出旁聽，開會時門並未關上等情，亦據證人戊○○
    、丙○○、甲○○於本院證述明確（見本院卷第四十七頁、
    第五十九頁至第六十頁、第六十七頁），是九十九年一月十
    四日召開管理委員會之場地，為有特定多數人在場，且其他
    不特定人亦得進入之公開場所，亦堪認定。
  (二)再九十九年一月十四日管理委員會之開會情形，庚○○於檢
    察事務官詢問時證稱：我是擔任管理委員會副主委，姚煥豐
    是候補委員，我們是在九十九年一月十四日開會，姚煥豐是
    在九十八年十二月二十九日去世，被告要求要代表姚煥豐出
    席會議，她一進門口就跑到放我桌前簽到簿要在姚煥豐欄位
    簽名，她簽完名我問她姚煥豐不是已經死了，為何你要簽在
    他的位置，我就起身扶著桌子，被告以為我在拍她桌子對她
    不禮貌，被告離開前用國語對著我罵「你是惡霸」、「惡霸
    」、「大家都說你是惡霸」等語（見他字卷第三頁、交查卷
    第八頁）；分別核與證人周孝軍於檢察事務官及檢察官詢問
    、證人戊○○於檢察事務官、檢察官及本院審理時證述情詞
    大致相符，證人周孝軍於檢察事務官詢問時證稱：當時是在
    開委員會，在討論被告可否出席管委會，被告與告訴人有一
    些口角爭執，告訴人表示要是委員缺席的話，應該由候補委
    員來遞補，不能由被告乙○○來參加，被告聽到告訴人反對
    她出席會議，她就對告訴人說「大家都說你是惡霸」，應該
    是只有講一句，之後又繼續爭執等語；於檢察官詢問時證稱
    ：當天要討論乙○○的事，我有在場，我有聽到乙○○罵庚○○「惡霸」「大家都說你是惡霸」，庚○○就問你聽誰講
    的，乙○○就繼續罵「要不是看你年紀大，我就…」，她罵
    到一半，主委就制止，後面的話我就記不清楚等語（見交查
    卷第六頁、第十三頁）。證人戊○○於檢察事務官及檢察官
    詢問時均證稱：當天我有去開會，我並不認識乙○○，我只
    知道她站在庚○○旁邊，乙○○想要簽到，庚○○說我們委
    員都還沒有決定，不能先簽名，乙○○生氣就罵庚○○，罵
    的很大聲，很吵，我記得的有「惡霸」，而且罵了幾次惡霸
    ，後來走到離庚○○遠一點地方又罵等語（見交查卷第七頁
    、第十三頁）；於本院證稱：當天開會時被告有到現場，她
    走進去走到庚○○旁邊，有要簽名的動作，庚○○不曉得講
    什麼，好像說這個要開會決定，一下子不曉得怎麼吵起來，
    她很大聲，她罵「惡霸、惡霸、這個社區就是你在搞鬼」，
    後來庚○○也生氣，他有回話但是聲音被壓過去，我就沒有
    聽到他講話內容等語（見本院卷第三十九頁至第五十四頁）
    。是證人庚○○、周孝軍、戊○○均證稱被告於參與上開管
    理委員會會議時，因庚○○質疑被告可否以遞補委員身分參
    與開會，而發生爭執，被告當場辱罵庚○○「你是惡霸」、
    「惡霸」、「大家都說你是惡霸」等情。而被告於本院審理
    時坦稱與庚○○係於九十九年一月十四日開會當天始第一次
    見面，之前與庚○○、證人周孝軍、戊○○並不認識等語（
    見本院卷第八十八頁），則證人庚○○與被告於參加上開管
    理委員會之前並不認識，亦無其他嫌隙，庚○○復於偵查中
    及本院審理時均表示僅需被告對其道歉即可原諒被告，實無
    任何刻意編織情節誣陷被告之動機，且證人周孝軍與戊○○
    與被告均不認識，亦無任何過節嫌隙，顯無刻意編織情節，
    願意附合證人庚○○誣陷被告之動機，渠等證述內容具憑信
    性、真誠性甚為明灼，渠等證稱被告有以「你是惡霸」、「
    惡霸」、「大家都說你是惡霸」等語辱罵證人庚○○，應屬
    可信。
  (三)再者，九十九年一月十四日召開管理委員會會議時，在場之
    管理委員會委員，僅有庚○○一人質疑被告可否直接替補姚
    煥豐擔任委員，被告與證人庚○○有因此事發生爭吵乙情，
    亦據證人戊○○、丙○○、丁○○於本院證述在卷（見本院
    卷第四十四頁、第五十九頁、第七十六頁），被告於本院審
    理時亦供稱：之前是主委梅耀祖通知我去開會，我簽簽到簿
    之後告訴人就質疑為何我來開會，他一直說我沒有權利來開
    會，甲○○要跟他解釋，他罵甲○○是太上皇，我有站起來
    說你們是開黑會、發黑金，我為什麼不能來參加開會等語（
    見本院卷第八十七頁至第八十八頁）。是九十九年一月十四
    日管理委員會召開會議時，僅有告訴人庚○○一人質疑被告
    可否直接替補擔任委員，並無其他在場人員表示反對意思，
    且被告對於告訴人庚○○質疑其參與管理委員會之資格，亦
    當場以言詞表示不滿，則以當時僅有告訴人庚○○一人堅持
    反對被告參與開會，以及被告當時之情緒反應以觀，被告對
    於獨排眾議反對其參與會議之庚○○辱罵「你是惡霸」、「
    惡霸」、「大家都說你是惡霸」此用語，實與被告當時自身
    感受之心境相當，益徵證人庚○○、周孝軍、戊○○證稱被
    告以該言詞辱罵證人庚○○，確屬可採。
  (四)至證人丙○○、甲○○、丁○○雖均於本院證稱並未聽到被
    告辱罵證人庚○○云云，然證人丙○○復於本院證稱：被告
    與告訴人他們二人有吵架，聲音很大聲，對於吵架的內容除
    了說被告可不可以代理這件事情，有沒有其他內容這件事，
    我是確定沒有還是沒有印象，這是一半一半等語（見本院卷
    第六十頁至第六十二頁）；證人甲○○於本院證稱：被告只
    有講你們開黑箱作業、發黑金，有沒有說惡霸、你是惡霸，
    我倒是沒有注意聽到，我不知道為什麼我們在場的人聽到的
    內容不一樣，那一天開會也是很吵，大家都嘰嘰喳喳，我沒
    有很仔細聽他們講話內容等語（見本院卷第七十一頁至第七
    十二頁）；證人丁○○於本院證稱：一開始庚○○質疑人死
    了為什麼被告可以替補，當時是甲○○在跟庚○○解釋，解
    釋之後庚○○很生氣拍桌子站起來，被告就說你們是開黑會
    、發黑金，後來就三方爭吵，吵什麼內容我沒有聽到，因為
    聲音很大聲、鬧烘烘的，反正吵什麼你們去吵，我不聽你們
    吵什麼，被告除了我剛剛說的她有講開黑會、發黑金這二句
    話，她還有講話但是我沒聽到等語（見本院卷第七十九頁至
    第八十一頁）。是證人甲○○、丁○○均證稱對於當日開會
    其他人之對話，並未全神貫注仔細聆聽，另證人丙○○、丁○○甚且證稱被告與告訴人庚○○有發生爭吵、聲音很大聲
    ，然就詳細爭吵內容均無法為翔實之證述，是證人甲○○、
    丁○○、丙○○於本院證稱沒有聽到被告辱罵證人庚○○云
    云，顯有可能係囿於被告在場之壓力選擇性證述聽聞內容、
    或確實未仔細聆聽對話內容，自不足以動搖本院基於前開積
    極證據所認定之事實，而難為有利被告認定之佐憑。
  (五)承前各節，相互勾稽以觀，被告於有特定多數人在場，且其
    他不特定人亦得進入之管理委員會召開會議場所，以「你是
    惡霸」、「惡霸」、「大家都說你是惡霸」等語辱罵庚○○
    ，至堪認定，被告辯稱並無任何公然侮辱犯行云云，顯係臨
    訟卸責之詞，並不足採。故本件事證明確，被告上開犯行至
    堪認定，應依法論科。
三、按所謂公然侮辱者，係指以在不特定人得以共見共聞之情形
    下，對於某特定人以言語或舉動辱罵、嘲笑或其他輕謾之表
    示，足以減損該特定人之聲譽而言。被告於上開屬公開場所
    之地點，對庚○○說出「你是惡霸」、「惡霸」、「大家都
    說你是惡霸」之言詞，顯存有貶低庚○○於社會生活之人格
    評價。核被告所為，係犯刑法第三百零九條第一項公然侮辱
    罪。爰審酌被告國中畢業之智識程度，與告訴人為同一社區
    之住戶，因開會時與告訴人發生爭執，不思循理性方法解決
    ，公然以足以貶損人格之言語辱罵告訴人，造成其名譽受損
    暨所生危害情節，及犯後否認犯行，不願意道歉而未能與告
    訴人達成和解之態度等一切情狀，量處如主文所示之刑，並
    諭知易科罰金之折算標準。
四、不另為無罪諭知部分
  (一)公訴意旨另認除上開本院已論罪科刑之公然侮辱犯罪事實外
    ，被告於九十九年一月十四日晚間七時三十五分許，尚基於
    恐嚇危害安全之犯意，對庚○○恫稱「因為你年紀大，我今
    天不跟你計較，以後你要注意」等語，令庚○○心生畏懼，
    致生危害於庚○○之安全，因認被告此部分亦涉有刑法第三
    百零五條恐嚇危害安全罪嫌。
  (二)按告訴人之告訴，係以使被告受刑事訴追為目的，是其陳述
    是否與事實相符，仍應調查其他證據以資審認，必被害人所
    述被害情形無瑕疵可指，而就其他方面調查又與事實相符，
    則其供述未始不足據為判決之基礎（最高法院五十二年度臺
    上字第一三００號、三十二年度上字第六五七號判例參照）
    。查告訴人庚○○於檢察事務官詢問時，固指稱被告尚有以
    「因為你年紀大，我今天不跟你計較，以後你要注意」之言
    詞恫嚇，證人戊○○於檢察事務官詢問時雖證稱：被告還有
    對告訴人說我今天是看你年紀大，我不跟你計較，以後要小
    心等語。然證人周孝軍於檢察官詢問時證稱：當時乙○○有
    說「要不是你年紀大，我就」，她罵到一半主委梅耀祖就制
    止等語（見交查卷第十三頁）；證人戊○○於本院證稱：我
    之前在檢察事務官那裡說被告有講「你今天要不是年紀大，
    就怎樣怎樣，以後你要小心」，她是有類似這個意思，但是
    沒有講這麼清楚，沒有罵的這麼明白，她實際上的用語我不
    大清楚等語（見本院卷第四十一頁至第四十二頁、第五十一
    頁）。是被告於上揭時地，除前述辱罵庚○○之言詞外，雖
    另有對庚○○說出其他話語，然實際之用語為何，是否為完
    整之恫嚇語句，尚缺乏其他積極證據以資補強。再者，因無
    足夠證據證明被告實際用語為何，就該語句之內容是否在社
    會一般通念上，一般有理解事務能力之人均得明其意涵而因
    此心生畏怖恐懼，而有致生危害於安全之情形，亦無足夠之
    證據作為判斷之基準，自難僅憑告訴人庚○○之指述，遽論
    被告另有其餘恐嚇危害安全犯行之證據。公訴人復未能再提
    出適當證明該等起訴犯罪事實之積極證據，並指出調查之途
    徑、說明其關聯性予以補強，整體證明力容有未足，尚無法
    達使通常一般之人均得確信之程度，顯無以為該等起訴事實
    之認定。此外，本院亦查無其他足為不利被告認定基礎之積
    極證據，本應為無罪之諭知，惟因公訴意旨認此部分與前開
    有罪部分，係屬實質上一罪，爰不另為無罪之諭知。
據上論斷，應依刑事訴訟法第二百八十四條之一、第二百九十九
條第一項前段，刑法刑法第三百零九條第一項、第四十一條第一
項前段，刑法施行法第一條之一第一項、第二項前段，判決如主
文。
本案經檢察官王振名到庭執行職務。
中    華    民    國    99    年    8     月    23    日
                  刑事第一庭法  官  黃琴媛
上列正本證明與原本無異。
如不服本判決，應於判決送達後10日內向本院提出上訴狀（應附
繕本）。告訴人或被害人如對於本判決不服者，應具備理由請求
檢察官上訴，其上訴期間之計算係以檢察官收受判決正本之日期
為準。
中    華    民    國    99    年    8     月    23    日
                            書記官  洪敏芳
附錄本判決論罪法條：
中華民國刑法第309條第1項
公然侮辱人者，處拘役或 3 百元以下罰金。

司法院資訊處製作；財團法人民間司法改革基金會備份。
